【裁判字號】    99,交聲,4112
【裁判日期】    991125
【裁判案由】    聲明異議
【裁判全文】
臺灣臺中地方法院交通事件裁定        99年度交聲字第4112號
原處分機關  交通部公路總局臺中區監理所
異  議  人
即受處分人  吳騰升
上列受處分人因違反道路交通管理處罰條例案件，對於交通部公
路總局臺中區監理所民國九十九年十一月十六日所為之處分（中
監違字第裁六０－ＧＥ0000000號裁決書），聲明異議，
本院裁定如下：
    主    文
原處分關於罰鍰新臺幣肆萬玖仟伍佰元部分撤銷。
前項撤銷部分，不罰。
    理    由
一、原處分機關略以：受處分人吳騰升於民國九十八年十月十五
    日十九時十分許，駕駛車號三九二０－ＮＳ號自用小貨車，
    在臺中市南屯區田心北四巷七之一之一號前，因酒後駕車，
    經呼氣檢測值為0.86mg/L，超過標準值0.25 mg/L，而為臺
    中市警察局第四分局大墩派出所警員依道路交通管理處罰條
    例第三十五條第一項第一款規定，以中市警交字第ＧＥ00
    00000號舉發違反道路交通管理事件通知單舉發。原處
    分機關遂於九十九年十一月十六日，以中監違字第裁六０－
    ＧＥ0000000號裁決書裁處受處分人罰鍰新臺幣（下
    同）四萬九千五百元，吊扣汽車駕駛執照十二個月，並施以
    道安講習（本案已執行吊扣駕駛執照）等語。
二、受處分人異議意旨略以：依據行政罰法第二十六條規定，一
    行為同時觸犯刑事法律及違反行政法上義務規定者，依刑事
    法律處罰之。伊經檢察官為緩起訴處分，並已繳納一萬五千
    元在案，而監理機關另向伊處罰行政罰鍰四萬九千五百元，
    並執行吊扣駕照，實無一事二罰處行政罰之必要，爰聲請撤
    銷行政罰鍰四萬九千五百元，以維持公平正義原則等語。
三、按汽車駕駛人，駕駛汽車經測試檢定有酒精濃度超過規定標
    準之情形者，處新臺幣一萬五千元以上六萬元以下罰鍰，並
    當場移置保管該汽車及吊扣其駕駛執照一年；因而肇事致人
    受傷者，並吊扣其駕駛執照二年；致人重傷或死亡者，吊銷
    其駕駛執照，並不得再考領，道路交通管理處罰條例第三十
    五條第一項第一款定有明文。惟依九十五年二月五日施行之
    行政罰法第二十六條第一項規定：「一行為同時觸犯刑事法
    律及違反行政法上義務規定者，依刑事法律處罰之。但其行
    為應處以其他種類行政罰或得沒入之物而未經法院宣告沒收
    者，亦得裁處之。」此乃一行為同時造成刑罰法律與行政秩
    序罰規定發生競合適用之關係時，基於「一事不二罰」之法
    理，經由立法程序確立應以刑罰優先為原則，避免行為人承
    受過度且重複之處罰。此觀該條立法理由明確揭示：「一行
    為同時觸犯刑事法律及違反行政法上義務規定時，由於刑罰
    與行政罰同屬對不法行為之制裁，而刑罰之懲罰作用較強，
    故依刑事法律處罰即足資警惕時，實無一事二罰再處行政罰
    之必要。且刑事法律處罰，由法院依法定程序為之，較符合
    正當法律程序，應予優先適用。但罰鍰以外之沒入或其他種
    類行政罰，因兼具維護公共秩序之作用，為達行政目的，行
    政機關仍得併予裁處，故為第一項但書規定。」其理益明。
    是以上揭行政罰法中刑事法律處罰優先且不再處以行政秩序
    罰之目的，既係因為行為人已接受刑罰而足資警惕，且已發
    生懲罰之作用，即無使行為人陷於雙重處罰之不利益，則關
    於刑事法律處罰之範圍自應採取實質認定，凡刑事實體法或
    程序法中所規定客觀上剝奪行為人之生命、自由、財產權利
    ，主觀上亦因制裁之嚴厲性、痛苦性，其強度足以造成心理
    強制而間接達成矯正教化目的之處遇手段，皆應納入其中，
    而不以形式上符合刑法第三十二條至第三十四條所定主刑及
    從刑種類者為限，始與法律規範之意旨相符。
四、經查：
(一)、受處分人吳騰升於九十八年十月十五日十九時十分許，駕
      駛車號三九二０－ＮＳ號自用小貨車，在臺中市南屯區田
      心北四巷七之一之一號前，因酒後駕車，經呼氣檢測值酒
      精濃度為每公升 0.86 毫克等情，業據受處分人自承在卷
      ，並有上開舉發違反道路交通管理事件通知單、裁決書各
      一份在卷可稽。而受處分人上開酒醉駕車行為，除構成道
      路交通管理處罰條例第三十五條第一項第一款之交通違規
      事由外，亦已合於刑法第一百八十五條之三服用酒類不能
      安全駕駛動力交通工具而駕駛罪之構成要件，經臺灣臺中
      地方法院檢察署檢察官於斟酌受處分人之犯後態度及公共
      利益之維護後，認以緩起訴處分為適當，乃以九十八年度
      速偵字第三七０九號為緩起訴處分，令受處分人應向財團
      法人犯罪被害人保護協會臺灣臺中分會支付一萬五千元，
      並應於緩起訴確定之日起至緩起訴期間屆滿二個月前止，
      向該署指定之公益團體、地方自治團體或社區提供六十小
      時之義務勞務，且應於緩起訴處分確定後，依觀護人之指
      定，按時至該署報到，接受相關規定說明，此有臺灣臺中
      地方法院檢察署檢察官緩起訴處分書、執行緩起訴處分命
      令通知書、臺灣高等法院臺中分院檢察署處分書各一份及
      財團法人犯罪被害人保護協會臺灣臺中分會自行收納款項
      統一收據影本一紙在卷可憑，則受處分人上開違反刑事法
      律禁止規範之犯罪事實既已明確，僅因檢察官採取緩起訴
      處分之替代性刑事處遇手段，未將該案逕行起訴或聲請簡
      易判決處刑，致其後適用之刑事訴訟程序有所區別，且受
      處分人負有包括支付一定金額予檢察官指定機構在內之義
      務，如其未在上開指定期間內確實履行義務，或有下列情
      形：(1)於緩起訴期間內故意更犯有期徒刑以上刑之罪，
      經檢察官提起公訴者；(2)緩起訴前，因故意犯他罪，而
      在緩起訴期間內受有期徒刑以上刑之宣告者，依刑事訴訟
      法第二百五十三條之三第一項之規定，受處分人將遭受撤
      銷緩起訴處分之不利益。
(二)、受處分人已因上開緩起訴處分而剝奪其財產權，且上揭金
      錢給付義務亦具有強制性、懲罰性，雖不若易科罰金係以
      支付金錢作為自由刑之替代，惟經由緩起訴處分條件之履
      行，使其免於遭檢察官發動起訴程序，實質上仍具有替代
      刑罰之效果，廣義而言，應屬前揭所稱之「實質刑事法律
      處罰」，而有行政罰法第二十六條第一項「一事不二罰」
      規定之適用（臺灣高等法院臺中分院九十五年度交抗字第
      四七七號裁定同此結論，可資參照）。
(三)、法務部九十五年五月二十五日法律字第Ｚ○○○○○○○
      ○○號函雖謂：行政罰法第二十六條第二項所稱「不起訴
      處分」包括「緩起訴處分」在內云云，惟行政罰法第二十
      六條第二項乃例外得裁處行政秩序罰之補充規定，參諸該
      條文係將「不起訴處分」、「無罪」、「免訴」、「不受
      理」、「不付審理」等不能證明刑事被告犯罪或未曾使其
      實際接受刑罰之情形逐一臚列，顯然與該條第一項所指發
      生處罰競合之前提要件尚有未合，故有第二項仍依違反行
      政法上義務規定裁處之必要。本件緩起訴處分既非不能證
      明行為人之犯罪事實，且有支付一定金額及服義務勞務之
      實質處罰，自與上開行政罰法第二十六條第二項列舉之不
      起訴處分等情形迥然有別，仍無從遽為比擬而為相同之處
      置。行政罰法第二十六條第二項既未將緩起訴處分列舉其
      中，本於「例外規定從嚴解釋」之法理及上揭說明，自不
      能將條文中「不起訴處分」之範圍，擴及於性質顯不相同
      之「緩起訴處分」，附此敘明。
(四)、按酒後駕車經檢察官為緩起訴處分，並命被告向公益團體
      捐款或提供義務勞務者，被告係履行檢察官為緩起訴處分
      命令，此等命令名義上雖非刑罰，但仍是一種特殊的處遇
      措施，造成被告之財產減少或義務增加，性質上亦屬干預
      人民自由之處分，與刑事制裁無異，實質上為刑事處罰。
      至於道路交通管理處罰條例第三十五條第八項固規定：「
      前項汽車駕駛人，經裁判確定處以罰金低於本條例第九十
      二條第三項所訂最低罰鍰基準規定者，應依本條例裁決繳
      納不足最低罰鍰之部分」，而該條項係九十四年十二月二
      十八日增訂，並於九十五年三月一日施行，對照行政罰法
      第二十六條關於一事不二罰之規定，係於九十四年二月五
      日公布，於九十五年二月五日施行，顯見該項規定之立法
      目的，應係考量適用行政罰法第二十六條後，在酒後駕車
      違規應受刑事處罰者，刑罰罰金額度低於行政罰鍰之流弊
      ，而特別立法補繳差額之情形。惟條文既明定「經裁判確
      定處以罰金」之情形，自應以上開條文界定之範圍為限，
      不得恣意擴張適用而侵害人民之財產權，否則有違行政法
      上的「法律保留原則」。受處分人既因上開酒後駕車之行
      為，經臺灣臺中地方法院檢察署檢察官以九十八年度速偵
      字第三七０九號為緩起訴處分，定緩起訴期間一年，受處
      分人除應於收受緩起訴處分命令通知書之日起三個月內，
      向財團法人犯罪被害人保護協會臺灣臺中分會支付一萬五
      千元外，並應向指定之機構或團體提供六十小時義務勞務
      ，且應於緩起訴處分確定後，依觀護人之指定，按時至臺
      灣臺中地方法院檢察署報到，接受相關規定說明。足認受
      處分人係因同時履行向財團法人犯罪被害人保護協會臺灣
      臺中分會支付一萬五千元之財產給付、提供義務勞務及按
      時依觀護人指定至臺灣臺中地方法院檢察署報到等處遇措
      施，而本於行政罰法第二十六條第一項「一事不二罰」之
      規定，不再裁處「罰鍰」。且上開處遇措施中服義務勞務
      並非命給付金錢，與道路交通管理處罰條例第三十五條第
      八項「經裁判確定處以罰金」之性質迥異，自不生補繳「
      罰金」不足最低罰鍰之差額問題。
五、綜上所述，原處分關於罰鍰四萬九千五百元部分，依行政罰
    法第二十六條第一項前段規定，即應依刑事法律處罰之，已
    無再依上開道路交通管理處罰條例第三十五條第一項第一款
    裁處行政罰鍰之餘地。受處分人據以聲明異議為有理由，原
    處分就此部分應予撤銷，另由本院就此部分為受處分人不罰
    之諭知。至原處分中關於吊扣駕駛執照十二個月及施以道安
    講習部分，係對於預防再犯之行政罰，乃為抑止酒後駕車之
    不法行為，維護道路交通用路權人之生命、身體之安全法益
    ，依行政罰法第二十六條第一項但書之規定，得裁處之，且
    受處分人對於原處分關於吊扣駕駛執照十二個月及施以道安
    講習部分之裁罰，並未於聲明異議狀中指摘，應認受處分人
    就此部分未予異議，附此敘明。
六、據上論斷，應依道路交通管理處罰條例第八十七條第二項、
    道路交通事件處理辦法第十九條前段，裁定如主文。
中    華    民    國    99    年    11    月    25    日
                    交通法庭    法  官  郭瑞祥
以上正本證明與原本無異。
如不服本裁定，應於送達後5日內向本院提出抗告狀。
                                書記官  黃雅青
中    華    民    國    99    年    11    月    25    日

司法院資訊處製作；財團法人民間司法改革基金會備份。
